---
title: "Reporte de Calidad de Datos SECOP I"
subtitle: "SIGMAP: Semillero de Investigación en Gestión, Mejora y Análisis de Procesos"
author: "Nicolas Arrieta y Lizeth Jerez"
date: "25/01/2021"
output:
  html_document: 
    code_folding: hide
    theme: flatly
    toc: yes
    toc_depth: 3
editor_options: 
  chunk_output_type: console
---

<style>
body {
text-align: justify}
</style>

# Librerias y conjunto de datos

Este documento requiere de algunas librerias del paquete Tidyverse, además de la librería Knitr para renderizar las tablas.

Por otro lado, se cargan dos conjuntos de datos: (1) __secop_i_ips__ el cual presenta los contratos públicos depurados a aprtir de las tareas anteriores, y (2) __ind_calidad__ contiene los indicadores en la situación inicial.

```{r setup, message=F, warning=F}
# Librerias
sapply(
 c('dplyr', 'readr', 'stringr', 'knitr'), 
 require, character.only = T
)

# Ajustes definidos para el documento
knitr::opts_chunk$set(message = F, warning = F, fig.align = "center")

# Carga de datos
direccion <- paste0('C:/Users/nico2/Proyectos/contratacion_publica/',
                    'riesgo-concentracion-CPH/1-2-Datasets_complementarios/')
# Conjunto de datos SECOP
contratos <- read_csv(paste0(direccion, 'secop_i_ips.csv.gz'),
                      locale = locale(encoding = 'UTF-8'))

# reporte de indicadores de calidad
ind_calidad <- read_csv(paste0(direccion, 'ind_calidad.csv'),
                      locale = locale(encoding = 'UTF-8'))
```

# Generacion de indicadores

Los indicadores fueron generados en varios grupos para presentar los enfoques realizados.

## General

Indicadores del estado general del conjunto de datos.

```{r Indicadores general}
# Cálculo ----
# Cantidad de contratos
n_cont <- nrow(contratos)
# Valor de contratos
v_cont <- round(sum(contratos$valor_total_con_adiciones) / 1e12, 2)
# Valor promedio por contrato
m_cont <- mean(contratos$valor_total_con_adiciones)
# Desviacion estandar de los contratos
sd_cont <- sd(contratos$valor_total_con_adiciones)
# Coeficiente de variacion
cv_cont <- sd_cont/m_cont * 100

# Guardando la informacion dentro de una tabla
temp <- tibble(
 indicador = c('Cantidad de contratos', 'Valor total de contratos', 
               'Media valor total', 'Desviación E. valor total',
               'Coeficiente variación valor total'),
 valor_final = c(n_cont, v_cont, m_cont, sd_cont, cv_cont)
 )
# Integración de la informacion ----
ind_general <- ind_calidad %>% inner_join(temp, by = 'indicador') %>% 
 mutate(cambio = round((valor_inicial - valor_final)/ valor_inicial * 100, 2))
# Visualización
kable(ind_general %>% select(-clase))
```

## Anomalías en valor de contratos

Presentación de los indicadores propuestos para mejorar los problemas con respecto al valor de los contratos.

```{r Indicadores valor}
# Generacion de consultas de deteccion de anomalias ----
temp <- contratos %>% 
 mutate(racha_9ceros = (valor_total_con_adiciones %% 1e9 == 0 & 
                         valor_total_con_adiciones > 0),
     t_cuantia_proceso = cuantia_proceso / valor_total_con_adiciones * 100,
     t_valor_adiciones = valor_adiciones / valor_total_con_adiciones * 100) %>%
 arrange(desc(valor_total_con_adiciones)) %>% 
 select(cuantia_proceso, cuantia_contrato, 
        valor_adiciones, valor_total_con_adiciones,
        t_cuantia_proceso, t_valor_adiciones, 
        racha_9ceros)

# Rachas
# Numero de contratos que estan en racha de ceros
n_9ceros <- sum(temp$racha_9ceros)
# Valor de contratos que estan en racha de ceros
v_9ceros <- round(sum(temp[temp$racha_9ceros, 
                           'valor_total_con_adiciones'][[1]]) / 1e12, 2)

# Tasa proceso/valor total
pbajo <- 25; palto <- 250
# Numero de contratos con tasa alta/baja
n_tproc <- sum(temp$t_cuantia_proceso <= pbajo | 
                temp$t_cuantia_proceso >= palto, na.rm = T)
# Valor de contratos con tasa alta/baja
v_tproc <- round(sum(temp[temp$t_cuantia_proceso <= pbajo | 
      temp$t_cuantia_proceso >= palto, 'valor_total_con_adiciones'][[1]], 
     na.rm = T)/1e12, 2)

# Tasa adicion/valor total
pbajo2 <- 3; palto2 <- 150
# Numero de contratos con tasa alta/baja
n_tadc <- sum(temp$t_valor_adiciones != 0 & 
        (temp$t_valor_adiciones <= pbajo2 | temp$t_valor_adiciones >= palto2), 
       na.rm = T)
# Valor de contratos con tasa alta/baja
v_tadc <- round(sum(temp[temp$t_valor_adiciones != 0 & 
        (temp$t_valor_adiciones <= pbajo2 | temp$t_valor_adiciones >= palto2), 
       'valor_total_con_adiciones'][[1]], na.rm = T) / 1e12, 2)

# Valores extremos ----
temp <- scale(contratos$valor_total_con_adiciones)
atipicos <- sum(temp > 3 | temp < -3)

# Guardando la informacion dentro de una tabla
temp <- tibble(
 indicador = c('Cantidad contratos en racha de 9 ceros', 
               'Valor de contratos en racha de 9 ceros', 
               'Cantidad contratos en tasa alta/baja en valor proceso/cuantia', 
               'Valor de contratos en tasa alta/baja en valor proceso/cuantia',
               'Cantidad contratos en tasa alta/baja en valor adicion/cuantia', 
               'Valor de contratos en tasa alta/baja en valor adicion/cuantia',
               'Valores atípicos'),
 valor_final = c(n_9ceros, v_9ceros, n_tproc, 
                   v_tproc, n_tadc, v_tadc, atipicos)
)

# Integración de la informacion ----
ind_valor <- ind_calidad %>% inner_join(temp, by = 'indicador') %>% 
 mutate(cambio = round((valor_inicial - valor_final)/ valor_inicial * 100, 2))
# Visualización
kable(ind_valor %>% select(-clase))
```

## Anomalías en identificación de los actores

Indicadores propuesto para determinar la situación de calidad de los datos para la identificación de las entidades y contratistas.

```{r Indicadores actores}
# Entidades ----
# Número de entidades
n_entidades <- contratos %>% 
  select(nit_entidad) %>% 
  distinct() %>% count()

n_entidades <- n_entidades[[1]]

# Cantidad de entidades con nit no registrado
nit_noreg <- contratos %>% group_by(nit_entidad) %>% 
  summarise(nombres = n_distinct(nombre_entidad)) %>% 
  filter(nombres > 1) %>% select(nombres)

n_nit_na <- nrow(nit_noreg)

# Valor de contratos con entidades con nit no registrado
v_nit_na <- round(sum(contratos[contratos$nit_entidad == "No registra", 
                      'valor_total_con_adiciones'][[1]]) / 1e12, 2)

# Contratistas ----
# Numero de contratistas
n_contratistas <- contratos %>% 
  select(id_contratista) %>% 
  distinct() %>% count()

n_contratistas <- n_contratistas[[1]]

# Contratistas con diferente id
temp <- contratos %>% group_by(razon_social_contratista) %>% 
  summarise(nits = n_distinct(id_contratista)) %>% 
  filter(nits > 1)

n_varios_id <- nrow(temp)

#Valor de contratos de contratistas con mas de un nit registrado
v_varios_id <- round(sum(contratos[contratos$razon_social_contratista %in% 
      temp$razon_social_contratista, 'valor_total_con_adiciones'])/1e12 , 2)

# Guardando la informacion dentro de una tabla
temp <- tibble(
  indicador = c('Número de entidades',
                'Cantidad contratos con nit de entidad no registrado',
                'Valor de contratos con nit de entidad no registrado',
                'Número de contratistas', 
                'Número de contratistas con varios nits',
            'Valor de contratos involucrados en contratistas con varios nits'),
  valor_final = c(n_entidades, n_nit_na, v_nit_na, 
                    n_contratistas, n_varios_id, v_varios_id)
)

# Integración de la informacion ----
ind_actores <- ind_calidad %>% inner_join(temp, by = 'indicador') %>% 
 mutate(cambio = round((valor_inicial - valor_final)/ valor_inicial * 100, 2))
# Visualización
kable(ind_actores %>% select(-clase))
```

# Resultado final

A continuación se presenta el resultado de las tablas mencionadas anteriormente

```{r}
# Unión de las diferentes clases
ind_calidad <- rbind(ind_general, ind_valor, ind_actores)
# Escribir el reporte
direccion <- paste0('C:/Users/nico2/Proyectos/contratacion_publica/',
                    'riesgo-concentracion-CPH/1-1-Datasets/')
write_csv(ind_calidad, paste0(direccion, 'ind_calidad_final.csv'))
# Imprimir
kable(ind_calidad)
```