---
title: "Analisis de Indicadores con Importancia Economica"
author: "Lizeth Jerez, Nicolas Arrieta"
date: "4/3/2020"
output: 
  html_document:
    toc: true
    number_sections: true
---

```{r setup, include = FALSE, warning = FALSE, error = FALSE}
    knitr::opts_chunk$set(echo = TRUE)
    library(tidyverse)
    library(stringdist)
    library(DT)
```

# Carga de Base Datos

Importación de ambas  tablas

```{r}
BaseDatos <- read.csv(file = "SECOP_I_IPS_Depurada.csv", 
                  sep = ",", 
                  stringsAsFactors = FALSE)

importancia_economica <- read.csv("importancia_economica_municipio.csv", 
                                  encoding = "UTF-8", 
                                  sep = ";", 
                                  stringsAsFactors = FALSE)
```

## Ajuste de la tabla importancia_economica

```{r}
names(importancia_economica) <- c("codigo_departamento", "codigo_municipio",
                                  "nombre_departamento", "nombre_municipio", 
                                  "grado_importancia_economica", "valor_agregado",
                                  "peso_relatico_municipal")

#Eliminación de los últimos registros vacios
importancia_economica <- importancia_economica %>% filter(!is.na(grado_importancia_economica))

#Arreglo de los número en decimal y coma
#importancia_economica$valor_agregado <- gsub(x = importancia_economica$valor_agregado,
#                                             pattern = "\\.", replacement = "")

#importancia_economica$valor_agregado <- gsub(x = importancia_economica$valor_agregado,
#                                             pattern = ",", replacement = ".")

#importancia_economica$peso_relatico_municipal <- gsub(x = importancia_economica$peso_relatico_municipal,
#                                                      pattern = ",", replacement = ".")
```

conversión de datos a números

```{r}
importancia_economica$peso_relatico_municipal <- as.double(importancia_economica$peso_relatico_municipal)
importancia_economica$valor_agregado <- as.double(importancia_economica$valor_agregado)
```

## Creación de la columna departamento_municipio
```{r}
importancia_economica <- mutate(importancia_economica, departamento_municipio =
                                  paste(importancia_economica$nombre_departamento,
                                        importancia_economica$nombre_municipio, sep = "-"))
```

## Ajuste de columna departamento_municipio

```{r}
# Transformar todos los caracteres en minuscula
importancia_economica$departamento_municipio <- str_to_lower(string = importancia_economica$departamento_municipio)

# Limpieza de datos que contienen más información del depto. y el municipio
for(i in 1:nrow(importancia_economica)){
  importancia_economica[i, "departamento_municipio"] <-  
    {x <- importancia_economica[i,] %>% select(departamento_municipio) %>% str_split("\\.");
                        x[[1]][1]}
}

importancia_economica$departamento_municipio <- iconv(importancia_economica$departamento_municipio , 
                                                      from = "UTF-8",  
                                                      to = 'ASCII//TRANSLIT')
#Quitar .
importancia_economica$departamento_municipio <- gsub(x = importancia_economica$departamento_municipio,
                                             pattern = "\\.", replacement = "")
# Quita ( )
importancia_economica$departamento_municipio <- gsub(x = importancia_economica$departamento_municipio,
                                             pattern = " ", replacement = "")

```


## Ajuste de la tabla SECOP I

Debido a que las variables municipio entrega y obtención presentan grandes valores como "no definido", se establece la variable de municipio de ejecución para la unión con los indicadores de importancia económica 

```{r}
sum(BaseDatos$municipio_ejecucion == "No definido")
sum(is.na(BaseDatos$municipio_ejecucion))
sum(BaseDatos$municipio_entrega == "No definido")
sum(BaseDatos$municipio_obtencion == "No definido")
```


```{r warning = FALSE, error = FALSE}
municipios_SI <- BaseDatos %>% group_by(municipio_ejecucion_2) %>% summarise(total_contratos = n())

municipios_SI <- municipios_SI[!is.na(municipios_SI$municipio_ejecucion_2),]
     
#Algoritmo de emparejamiento

for(i in 1: nrow(municipios_SI)){   
  
  # metodo estadistico
  z <- stringdist(municipios_SI[i, "municipio_ejecucion_2"], 
                  importancia_economica$departamento_municipio, 
                  method = "jw", 
                  p = 0.1)
  
  posicion <- which.min(z)
  
  if(z[posicion] < 0.15){
    municipios_SI[i, "valor"] <- z[posicion]
    municipios_SI[i, "asignacion"] <- importancia_economica[posicion, "departamento_municipio"]
    municipios_SI[i, "codigo_municipio"] <- importancia_economica[posicion, "codigo_municipio"]
    municipios_SI[i, "codigo_departamento"] <- importancia_economica[posicion, "codigo_departamento"]
  } else{
    municipios_SI[i, "valor"] <- "1"
    municipios_SI[i, "asignacion"] <- "ninguno"
    municipios_SI[i, "codigo_municipio"] <- "ninguno"
    municipios_SI[i, "codigo_departamento"] <- "ninguno"
  }
}

```
## Ajuste manual de municipios 

```{r}

#Bogota
municipios_SI[municipios_SI$municipio_ejecucion_2 == "bogotadc-bogotadc", 
              c("codigo_municipio", "codigo_departamento")] <- c(11001,11)

# San andres y providencia
municipios_SI[municipios_SI$municipio_ejecucion_2 ==
                "sanandres,providenciaysantacatalina-providencia", 
              c("codigo_municipio", "codigo_departamento")] <- c(88564,88)

municipios_SI[municipios_SI$municipio_ejecucion_2 ==
                "sanandres,providenciaysantacatalina-sanandres", 
              c("codigo_municipio", "codigo_departamento")] <- c(88564,88)

# La guajira - Puerto Bolivar (no existe) - Rioacha
municipios_SI[municipios_SI$municipio_ejecucion_2 ==
                "laguajira-puertobolivar", 
              c("codigo_municipio", "codigo_departamento")] <- c(44001,44)

# Norte de stader - Cucuta
municipios_SI[municipios_SI$municipio_ejecucion_2 ==
                "nortedesantander-sanjosedecucuta", 
              c("codigo_municipio", "codigo_departamento")] <- c(54001,54)

# Bolivar - Santa rosa
municipios_SI[municipios_SI$municipio_ejecucion_2 ==
                "bolivar-santarosadelima", 
              c("codigo_municipio", "codigo_departamento")] <- c(13683,13)

# Todo el país
	municipios_SI[municipios_SI$municipio_ejecucion_2 ==
                "colombia-todoelpais", 
              c("codigo_municipio", "codigo_departamento")] <- c(1,1)
```

### Exportacion BD

```{r}
#write.csv(x = municipios_SI, file = "municipios_SECOP.csv")
```


# Unión de la información en IE a SECOP

```{r}
municipios_SI$total_contratos <- NULL
municipios_SI$valor <- NULL
municipios_SI$asignacion <- NULL

BaseDatos <- merge(x = BaseDatos,
                   y = municipios_SI,
                   by = "municipio_ejecucion_2",
                   all.x = TRUE)
```

```{r}
importancia_economica$codigo_departamento <- NULL
importancia_economica$nombre_departamento <- NULL
importancia_economica$nombre_municipio <- NULL
importancia_economica$departamento_municipio <- NULL

BaseDatos <- merge(x = BaseDatos,
                   y = importancia_economica,
                   by = "codigo_municipio",
                   all.x = TRUE)
```

### Exportacion BD SECOP

```{r}
write.csv(x = BaseDatos, file = "SECOP_I_A1.csv")
```

# Resultado

```{r}
datatable(municipios_SI)
```
