---
title: "Análsis de dimensión financiera territorial en Colombia"
author: "Nicolas Arrieta"
date: "7/7/2020"
output:
  html_document: 
    code_folding: hide
    theme: flatly
    toc: yes
    toc_depth: 2
editor_options: 
  chunk_output_type: console
---

# Conjunto de datos y librerias

El conjunto de datos se obtuvo del [Departamento Nacional de pnaleación](https://terridata.dnp.gov.co/index-app.html#/descargas), en este caso se estudió la dimensión financiera.

```{r, message = FALSE}
# Librerias
sapply(
 c('tidyverse', 'skimr', 'plotly', 'DT', 'reshape2'), 
 require, character.only = T
)

knitr::opts_chunk$set(message = F, 
                      warning = F, 
                      fig.align = "center")

# Carga de datos
direccion <- paste0('C:/Users/nico2/Proyectos/contratacion_publica/',
                    'riesgo-concentracion-CPH/1-2-Datasets_complementarios/')

ind_finan <- read_csv(paste0(direccion, "terridata_finanzas_publicas.csv.gz"),
                      locale = locale(encoding = "UTF-8")) 
```

Ajuste de los nombres de las variables

```{r}
names(ind_finan) <- c("codigo_departamento", "departamento",
                       "codigo_entidad", "entidad", 
                       "dimension", "subcategoria", 
                       "indicador", "valor", 
                       "dato_cualitativo", "anno",
                       "mes", "fuente", "und_medida")
```

## Visualización Categorias de indicadores

La dimensión contiene 12 categorías que en conjunto presentan 76 indicadores financieros

```{r, message = F, fig.width = 8, fig.height = 8}
categoria <- read_csv(file = paste0(direccion, "ajuste_grafico_sunburn.csv"),
                      locale = locale(encoding = "UTF-8")) 

categoria <- categoria %>% 
  mutate(label = str_trunc(info, 10))

fig <- plot_ly(categoria,
               type = 'sunburst',
               ids = ~ids, labels = ~label, 
               parents = ~parents,
               hovertext = ~info,
               hovertemplate = "%{hovertext}<extra></extra>",
               domain = list(x = c(0,1),
                             y = c(0,1)))

fig <- fig %>% layout(title = "Subcategorias de indicadores",
               margin = list(l = 0, r = 0, t = 25, b = 0))
fig
```

## Limpieza de datos

```{r}

# Remover variables redundantes
ind_finan <- ind_finan %>% 
  select(-dimension, -dato_cualitativo)

# Remover años que no se tendran en cuenta
ind_finan <- ind_finan %>%
  filter(anno >= 2014 & anno <= 2019)

# Ajuste de las variables SGP para diferenciar los indicadores
ind_finan <- ind_finan %>% 
  mutate(indicador = case_when(
    subcategoria == paste0("SGP - Distribución asignaciones",
          " SGP por sectores") ~ paste0("abs - ", indicador),
    subcategoria == paste0("SGP - Distribución porcentual ",
                      "de asignaciones SGP por sectores") ~ 
      paste0("ppa - ", indicador),
    subcategoria == paste0("SGP - Porcentaje de ejecución ",
    "presupuestal por sector") ~ paste0("ppe - ", indicador),
    TRUE ~ indicador
  ))

# Ajuste unidades
# Ajuste de la variable de valor
ind_finan$valor <- str_remove_all(ind_finan$valor, pattern = '\\.')# remover .
ind_finan$valor <- str_replace(ind_finan$valor, pattern = ',', 
                               replacement = '\\.') # Cambio de decimal
ind_finan$valor <- as.numeric(ind_finan$valor) # Transformar a numérico


ind_finan <- ind_finan %>% 
  mutate(valor = ifelse(und_medida == "Millones de pesos corrientes",
                  valor*1e6, valor))
```


## División del conjunto de datos por nivel territorial

Se dividió por nivel nacional, departamental y municipal.

```{r}
ind_finan_pais <- ind_finan %>% 
  filter(departamento == "Colombia") # Nacional

ind_finan_dpto <- ind_finan %>% 
  filter(departamento == entidad,
         departamento != "Colombia") # Departamental

ind_finan_mup <- rbind(
  ind_finan %>% 
    filter(departamento != entidad),
  ind_finan %>% 
    filter(departamento == "Bogotá")) # Municipal
```

# Análsis por subcategoría

## Operaciones efectivas de caja


### Nacional

> Resumen estadístico

```{r}
resumen_est <- function(data, sub_categoria){

  skim(data = data %>%
    filter(subcategoria == sub_categoria) %>%
    select(codigo_entidad, entidad, indicador, 
           valor, anno, mes) %>% 
    pivot_wider(names_from = "indicador",
                values_from = "valor") %>%
    select(-c(codigo_entidad, mes, anno, entidad)))
 }

resumen_est(data = ind_finan_pais,
            sub_categoria = "Operaciones efectivas de caja")
```

> Componente ingresos

El comportamiento es proporcional para cada rubro

```{r, fig.width = 7, fig.height = 6}
grafica1 <- function(data, indicadores, titulo = "",
                     nivel = "País"){
  
  data %>% filter(indicador %in% indicadores) %>% 
    filter(!is.na(valor)) %>%
    group_by(anno, indicador) %>%
    summarise(valor = sum(valor, na.rm = TRUE)) %>% 
    ggplot(aes(x = anno, y = valor, fill = indicador)) +
  geom_area() +
  labs(title = titulo, subtitle = nivel,
       x = "año", y = "Valor") + theme_classic()
}

# Ingresos
ind <- c("Ingresos tributarios", 
         "Ingresos no tributarios", "Ingresos de capital")

grafica1(data = ind_finan_pais, indicadores = ind,
         titulo = "Componente Ingresos")
```

> Componente gastos

El comportamiento es proporcional para cada rubro

```{r, fig.width = 7, fig.height = 6}
ind <- c("Gastos de capital (Inversión)", 
         "Funcionamiento", "Intereses de deuda pública")

grafica1(data = ind_finan_pais,indicadores = ind,
         titulo = "Componente Gastos")
```

> Ingresos vs gastos

El ingreso y el gasto es similar por cada año

```{r, fig.width = 7, fig.height = 6}
grafica2 <- function(indicadores, titulo = "", ley = TRUE){
  plot1 <- ind_finan_pais %>% 
  filter(indicador %in% indicadores,
         !is.na(valor)) %>%
    ggplot(aes(x = anno, y = valor, color = indicador)) +
  geom_line() + geom_point(size = 1) +
  labs(title = titulo, subtitle = "Pais",
       x = "año", y = "valor") +
  scale_x_continuous(breaks = seq(2014, 2019, by = 1)) +
    theme_classic()

  if (!ley) {
    plot1 <- plot1 +
  theme(legend.position = "none")}
  
  plot1 # Impresion
  }

# Consulta
ind <- c("Ingresos totales", "Gastos totales")

grafica2(indicadores = ind, titulo = "Ingresos vs Gastos")
```

> Ingresos per capita

El comportamiento es proporcional para cada rubro

```{r, fig.width = 7, fig.height = 6}
ind <- c("Ingresos per cápita por impuesto predial", 
          paste0("Ingresos per cápita por impuesto a la",
                 " Industria y al comercio"),
  "Transferencias per cápita de los ingresos corrientes")

grafica1(data = ind_finan_pais, indicadores = ind, 
         titulo = "Componente Ingresos per capita") + 
  theme(legend.position ="right", 
        legend.text = element_text(size = 6))
```

> Ingresos vs gastos per capita

El ingreso y el gasto es similar por cada año, pero más variado que el neto

```{r, fig.width = 7, fig.height = 6}
ind <- c("Ingresos totales per cápita", 
         "Gastos totales per cápita")

grafica2(indicadores = ind, 
         titulo = "Ingresos vs gastos per capita")
```

> Déficit o ahorro corriente

Siempre es positivo y acendente

```{r, fig.width = 7, fig.height = 6}
ind <- "Déficit o ahorro corriente"

grafica2(indicadores = ind, 
         titulo = "Déficit o ahorro corriente", ley = FALSE)
```

> Financiamiento

El financiamiento es la diferencia entre los gastos e ingresos, por lo que flutua bastante entre positivo y negativo

```{r, fig.width = 7, fig.height = 6}
ind <- "Financiamiento"

grafica2(indicadores = ind, 
         titulo = "Financiamiento", ley = FALSE)
```

> Regalias per capita

Tiene un incremento progresivo y en el 2014 está el pico

```{r, fig.width = 7, fig.height = 6}
ind <- paste0("Regalías per cápita ", 
              "(Valor efectivamente girado al municipio)")

grafica2(indicadores = ind, 
         titulo = "Regalias per capita", ley = FALSE)
```

### Departamental

> Resumen estadístico

```{r}
resumen_est(data = ind_finan_dpto,
            sub_categoria = "Operaciones efectivas de caja")
```

> Componente ingreso

Existe un cambio drastico de ingreso en el 2018 con respecto a los ingresos tributarios

```{r, fig.width = 9, fig.height = 8}
grafica3 <- function(data, indicadores, titulo = "" , 
                     nivel = "", log = TRUE){
  
  if (log) {
    data <- data %>% filter(valor > 0) %>% 
      mutate(valor = log(valor, base = 10))
  }
  
  data %>%
  filter(!is.na(valor), indicador %in% indicadores) %>%
  ggplot(aes(x = valor, fill = indicador)) +
  facet_wrap(vars(anno)) + geom_histogram() +
  labs(title = titulo,
       subtitle = nivel, x = "Valor", y = "Probabilidad") +
    theme_classic()
}

#Consulta
ind <- c("Ingresos tributarios", 
         "Ingresos no tributarios", "Ingresos de capital")

grafica3(data = ind_finan_dpto, indicadores = ind, 
         titulo = "Componente ingresos", log = TRUE,
         nivel = "Departamento")  + 
  theme(legend.position ="right", 
        legend.text = element_text(size = 7))
```

> Ingresos vs gastos

Es ingreso y el cambio es igual, exceptuando por el 2018

```{r, fig.width = 9, fig.height = 8}
grafica4 <- function(data, indicadores, titulo = "" , 
                     nivel = "", log = TRUE, ley = TRUE){
  
  if (log) {
    data <- data %>% filter(valor > 0) %>% 
      mutate(valor = log(valor, base = 10))
  }
  
  plot <- data %>%
  filter(!is.na(valor), indicador %in% indicadores) %>%
  ggplot(aes(x = valor, color = indicador)) +
  facet_wrap(vars(anno)) + geom_density() +
  labs(title = titulo,
       subtitle = nivel, x = "Valor", y = "Probabilidad") +
    theme_classic()
  
  if (!ley) {
    plot <- plot +
      theme(legend.position = "none")}
  
  plot
}

#Consulta
ind <- c("Ingresos totales", "Gastos totales")

grafica4(data = ind_finan_dpto, indicadores = ind, 
         titulo = "Ingresos vs Gastos", log = TRUE,
         nivel = "Departamento")
```

Presentación del promedio y desviación estándar del ingreso y gasto por departamento a partir del 2014

```{r}
ind_finan_dpto %>% 
  select(anno, codigo_entidad, entidad, indicador, valor) %>%
  filter(indicador %in% ind) %>%
  mutate(valor = valor/1e9) %>% 
  pivot_wider(names_from = "indicador", 
              values_from = "valor") %>%
  group_by(entidad) %>% 
  summarise(ingreso_prom = mean(`Ingresos totales`, 
                                na.rm = TRUE),
            ingreso_sd = sd(`Ingresos totales`, 
                            na.rm = TRUE),
            gastos_prom = mean(`Gastos totales`, 
                               na.rm = TRUE),
            gastos_sd = sd(`Gastos totales`, 
                           na.rm = TRUE)) %>% 
  arrange(desc(ingreso_prom)) %>%
  mutate(ingreso_prom = sprintf("%.2f", ingreso_prom),
         ingreso_sd = sprintf("%.2f", ingreso_sd),
         gastos_prom = sprintf("%.2f", gastos_prom),
         gastos_sd = sprintf("%.2f", gastos_sd)) %>% 
  datatable()
```

> Ingresos vs gastos per capita

Es ingreso y el cambio es igual, exceptuando por el 2018

```{r, fig.width = 9, fig.height = 8}
#Consulta
ind <- c("Ingresos totales per cápita",
             "Gastos totales per cápita")

grafica4(data = ind_finan_dpto, indicadores = ind, 
         titulo = "Ingresos vs Gastos", log = TRUE,
         nivel = "Departamento")
```

Presentación del promedio y desviación estándar del ingreso y gasto per capita por departamento a partir del 2014

```{r}
ind_finan_dpto %>% 
  select(anno, codigo_entidad, entidad, indicador, valor) %>%
  filter(indicador %in% ind) %>%
  mutate(valor = valor) %>% 
  pivot_wider(names_from = "indicador", 
              values_from = "valor") %>%
  group_by(entidad) %>% 
  summarise(ingreso_prom = mean(`Ingresos totales per cápita`, 
                                na.rm = TRUE),
            ingreso_sd = sd(`Ingresos totales per cápita`, 
                            na.rm = TRUE),
            gastos_prom = mean(`Gastos totales per cápita`, 
                               na.rm = TRUE),
            gastos_sd = sd(`Gastos totales per cápita`, 
                           na.rm = TRUE)) %>% 
  arrange(desc(ingreso_prom)) %>%
  mutate(ingreso_prom = sprintf("%.2f", ingreso_prom),
         ingreso_sd = sprintf("%.2f", ingreso_sd),
         gastos_prom = sprintf("%.2f", gastos_prom),
         gastos_sd = sprintf("%.2f", gastos_sd)) %>% 
  datatable()
```

> Regalias per capital

Tiene un comportamiento de ajuste de campana a medida que avanzan los años

```{r, fig.width = 9, fig.height = 8}
ind <- paste0("Regalías per cápita",
          " (Valor efectivamente girado al municipio)")

grafica4(data = ind_finan_dpto, 
         indicadores = ind, 
         titulo = "Regalias per capital", log = T,
         nivel = "Departamento", ley = FALSE)
```

Presentación del promedio y desviación estándar de las regalías por departamento a partir del 2014

```{r}
ind_finan_dpto %>% 
  select(anno, codigo_entidad, entidad, indicador, valor) %>%
  filter(indicador %in% ind) %>%
  mutate(valor = valor) %>% 
  pivot_wider(names_from = "indicador", 
              values_from = "valor") %>%
  rename(`Regalías per cápita` = ind) %>%
  group_by(entidad) %>% 
  summarise(regalias_cap_prom = mean(`Regalías per cápita`, 
                                na.rm = TRUE),
            regalias_cap_sd = sd(`Regalías per cápita`, 
                            na.rm = TRUE)) %>% 
  arrange(desc(regalias_cap_prom)) %>%
  mutate(regalias_cap_prom = sprintf("%.2f", regalias_cap_prom),
         regalias_cap_sd = sprintf("%.2f", regalias_cap_sd)) %>%
  datatable()
```

> Financiamiento

Existen valores negativos altos, sin embargo como las diferencias son muy grandes es mejor visualizar por negativos y eso significa borrar los negativos

```{r, fig.width = 9, fig.height = 8}
grafica4(data = ind_finan_dpto, 
         indicadores = "Financiamiento", 
         titulo = "Financiamiento", log = T,
         nivel = "Departamento", ley = FALSE)
```

### Municipal

> Resumen estadístico

Existen variables con minimo 48 valores perdidos

```{r}
ind_finan_mup <- ind_finan_mup %>% 
  mutate(entidad = paste(departamento, 
                         entidad, sep = " - "))

resumen_est(data = ind_finan_mup,
            sub_categoria = "Operaciones efectivas de caja")
```

> Componente ingreso

No presenta el problema de los municipios en el año 2018, se mantiene una similitud entre años.

```{r, fig.width = 9, fig.height = 8}
#Consulta
ind <- c("Ingresos tributarios", 
         "Ingresos no tributarios", "Ingresos de capital")

grafica3(data = ind_finan_mup, indicadores = ind, 
         titulo = "Componente ingresos", log = TRUE,
         nivel = "Municipio")
```

> Ingresos vs gastos

Ingreso y Gasto similar.

```{r, fig.width = 9, fig.height = 8}
#Consulta
ind <- c("Ingresos totales", "Gastos totales")

grafica4(data = ind_finan_mup, indicadores = ind, 
         titulo = "Ingresos vs Gastos", log = TRUE,
         nivel = "Municipio")
```

Presentación del promedio y desviación estándar de los gastos e ingresos por municipio a partir del 2014

```{r}
ind_finan_mup %>% 
  select(anno, codigo_entidad, entidad, indicador, valor) %>%
  filter(indicador %in% ind) %>%
  mutate(valor = valor/1e9) %>% 
  pivot_wider(names_from = "indicador", 
              values_from = "valor") %>%
  group_by(entidad) %>% 
  summarise(ingreso_prom = mean(`Ingresos totales`, 
                                na.rm = TRUE),
            ingreso_sd = sd(`Ingresos totales`, 
                            na.rm = TRUE),
            gastos_prom = mean(`Gastos totales`, 
                               na.rm = TRUE),
            gastos_sd = sd(`Gastos totales`, 
                           na.rm = TRUE)) %>% 
  arrange(desc(ingreso_prom)) %>%
  mutate(ingreso_prom = sprintf("%.2f", ingreso_prom),
         ingreso_sd = sprintf("%.2f", ingreso_sd),
         gastos_prom = sprintf("%.2f", gastos_prom),
         gastos_sd = sprintf("%.2f", gastos_sd)) %>% 
  datatable()
```

> Ingresos vs gastos per capita

Ingreso y gasto similar

```{r, fig.width = 9, fig.height = 8}
#Consulta
ind <- c("Ingresos totales per cápita",
             "Gastos totales per cápita")

grafica4(data = ind_finan_mup, indicadores = ind, 
         titulo = "Ingresos vs Gastos", log = TRUE,
         nivel = "Municipio")
```

Presentación del promedio y desviación estándar de los gastos e ingresos por municipio a partir del 2014

```{r}
ind_finan_mup %>% 
  select(anno, codigo_entidad, entidad, indicador, valor) %>%
  filter(indicador %in% ind) %>%
  mutate(valor = valor) %>% 
  pivot_wider(names_from = "indicador", 
              values_from = "valor") %>%
  group_by(entidad) %>% 
  summarise(ingreso_prom = mean(`Ingresos totales per cápita`, 
                                na.rm = TRUE),
            ingreso_sd = sd(`Ingresos totales per cápita`, 
                            na.rm = TRUE),
            gastos_prom = mean(`Gastos totales per cápita`, 
                               na.rm = TRUE),
            gastos_sd = sd(`Gastos totales per cápita`, 
                           na.rm = TRUE)) %>% 
  arrange(desc(ingreso_prom)) %>%
  mutate(ingreso_prom = sprintf("%.2f", ingreso_prom),
         ingreso_sd = sprintf("%.2f", ingreso_sd),
         gastos_prom = sprintf("%.2f", gastos_prom),
         gastos_sd = sprintf("%.2f", gastos_sd)) %>% 
  datatable()
```

> Regalias per capital

Aqui se observa más el comportamiento de centralidad progresivo por año

```{r, fig.width = 9, fig.height = 8}
ind <- paste0("Regalías per cápita",
          " (Valor efectivamente girado al municipio)")

grafica4(data = ind_finan_mup, 
         indicadores = ind, 
         titulo = "Regalias per capital", log = T,
         nivel = "Municipio", ley = FALSE)
```

Presentación del promedio y desviación estándar de las regalías por municipio a partir del 2014

```{r}
ind_finan_mup %>% 
  select(anno, codigo_entidad, entidad, indicador, valor) %>%
  filter(indicador %in% ind) %>%
  mutate(valor = valor) %>% 
  pivot_wider(names_from = "indicador", 
              values_from = "valor") %>%
  rename(`Regalías per cápita` = ind) %>% 
  group_by(entidad) %>% 
  summarise(regalias_cap_prom = mean(`Regalías per cápita`, 
                                na.rm = TRUE),
            regalias_cap_sd = sd(`Regalías per cápita`, 
                            na.rm = TRUE)) %>% 
  arrange(desc(regalias_cap_prom)) %>%
  mutate(regalias_cap_prom = sprintf("%.2f", regalias_cap_prom),
         regalias_cap_sd = sprintf("%.2f", regalias_cap_sd)) %>%
  datatable()
```

> Financiamiento

El comportamiento es similar a los 

```{r, fig.width = 9, fig.height = 8}
grafica4(data = ind_finan_mup, 
         indicadores = "Financiamiento", 
         titulo = "Financiamiento", log = T,
         nivel = "Municipio", ley = FALSE)
```

> Correlación entre las variables

Las variables de gastos totales, ingresos totales y déficit y ahorro corriente están correlacionadas, por lo tanto, sería ideal escoger una de las tres.

Por otro lado, la variable de financiamiento y deficiy o ahorro corriente están inversamente correlacionadas, entones sería ideal, escoger una de las dos.

Entre las variables de ingreso, gasto y regalias hay una relación alta, aunque no tan mayor como la absoluta. Es recomendable escoger una de las dos primeras y la de regalias por si a caso.

```{r, fig.width = 8, fig.height = 7}
correlacion <- function(data, indicadores){

   data <- data %>%
    filter(indicador %in% indicadores) %>%
    select(codigo_entidad, entidad, indicador, 
           valor, anno, mes) %>% 
    mutate(indicador = str_trunc(indicador, 30)) %>%  
    pivot_wider(names_from = "indicador",
                values_from = "valor") %>%
    select(-c(codigo_entidad, mes, anno, entidad)) %>%
    cor(use = "complete.obs")
   
   data <- round(x = data, digits = 2)
   
   data <- melt(data)
   
   ggplot(data = data, aes(x = Var1, y = Var2, 
                           fill = value)) + geom_tile() +
 theme(axis.text.x = element_text(angle = 45, vjust = 1, 
    size = 7, hjust = 1),
    axis.text.y = element_text(size = 7)) +
 scale_fill_gradient2(low = "green", 
                      high = "red", mid = "yellow", 
   midpoint = 0, limit = c(-1,1), space = "Lab", 
   name ="Pearson\nCorrelation") +
     labs(x = "", y = "")
 }

ind <- c("Ingresos totales", "Gastos totales",
         "Déficit o ahorro corriente", 
         "Déficit o superávit total",
         "Financiamiento", "Ingresos totales per cápita",
         "Gastos totales per cápita", 
         paste0("Regalías per cápita",
          " (Valor efectivamente girado al municipio)"))

correlacion(data = ind_finan_mup, indicadores = ind)
```

## Desempeño fiscal

El índice de desempeño fiscal busca medir la capacidad de gestión de una entidad. El rango es de 0 a 100 y tiene la siguiente interpretación por medio del [Observatorio de transparencia y anticorrupción](http://www.anticorrupcion.gov.co/Paginas/indice-desempeno-fiscal.aspx).

Si        IDF < 40% ~ Deterioro
    40% < IDF < 60% ~ Riesgo
    60% < IDF < 70% ~ Vulnerable
    70% < IDF < 80% ~ Sostenible
          IDF > 80% ~ Solvente
          
El indice se compone de otros indicadores por lo que solamente se analiza detenidamente ese indicador.

Solo está hasta el 2018.

### Departamental

> Resumen estadístico

```{r}
resumen_est(data = ind_finan_dpto,
            sub_categoria = "Desempeño fiscal")
```

> Indicador de desempeño fiscal

```{r, fig.width = 9, fig.height = 8}
ind <- "Indicador de desempeño fiscal"

grafica4(data = ind_finan_dpto, 
         indicadores = ind, 
         titulo = "Indicador de desempeño fiscal", log = F,
         nivel = "Departamento", ley = FALSE)
```

Presentación del indice de desempeño fiscal por municipio a partir del 2014

```{r}
ind_finan_dpto %>% 
  select(anno, codigo_entidad, entidad, indicador, valor) %>%
  filter(indicador %in% ind) %>%
  mutate(valor = valor) %>% 
  pivot_wider(names_from = "indicador", 
              values_from = "valor") %>%
  rename(IDF = ind) %>% 
  group_by(entidad) %>% 
  summarise(IDF_prom = mean(IDF, na.rm = TRUE),
            IDF_sd = sd(IDF, na.rm = TRUE)) %>% 
  arrange(desc(IDF_prom)) %>%
  mutate(IDF_prom = sprintf("%.2f", IDF_prom),
         IDF_sd = sprintf("%.2f", IDF_sd)) %>%
  datatable()
```


### Municipal

> Resumen estadístico

```{r}
resumen_est(data = ind_finan_mup,
            sub_categoria = "Desempeño fiscal")
```

> Indicador de desempeño fiscal

```{r, fig.width = 9, fig.height = 8}
ind <- "Indicador de desempeño fiscal"

grafica4(data = ind_finan_mup, 
         indicadores = ind, 
         titulo = "Indicador de desempeño fiscal", log = F,
         nivel = "Municipio", ley = FALSE)
```

Presentación del indice de desempeño fiscal por municipio a partir del 2014

```{r}
ind_finan_mup %>% 
  select(anno, codigo_entidad, entidad, indicador, valor) %>%
  filter(indicador %in% ind) %>%
  mutate(valor = valor) %>% 
  pivot_wider(names_from = "indicador", 
              values_from = "valor") %>%
  rename(IDF = ind) %>% 
  group_by(entidad) %>% 
  summarise(IDF_prom = mean(IDF, na.rm = TRUE),
            IDF_sd = sd(IDF, na.rm = TRUE)) %>% 
  arrange(desc(IDF_prom)) %>%
  mutate(IDF_prom = sprintf("%.2f", IDF_prom),
         IDF_sd = sprintf("%.2f", IDF_sd)) %>%
  datatable()
```

## Indicador SGR

Está del 2016 al 2019.

### Departamental

ESte indicador es similar al de desempeño fiscal, pero aploca para los proyectos de regalias. Puede que haya un efecto en los lugares donde haya pocas regalías.

> Resumen estadístico

```{r}
resumen_est(data = ind_finan_dpto,
            sub_categoria = "SGR - IGPR")
```

> Índice de gestión de proyectos de regalías (IGPR)

```{r, fig.width = 9, fig.height = 8}
ind <- "Índice de gestión de proyectos de regalías (IGPR)"

grafica4(data = ind_finan_dpto, 
         indicadores = ind, 
         titulo = "Índice de gestión de proyectos", 
         log = F, nivel = "Departamento", ley = FALSE)
```

Presentación del indice de gestión de proyectos de regalías por departamento a partir del 2014

```{r}
ind_finan_dpto %>% 
  select(anno, mes, codigo_entidad, 
         entidad, indicador, valor) %>%
  filter(indicador %in% ind) %>%
  mutate(valor = valor) %>% 
  pivot_wider(names_from = "indicador", 
              values_from = "valor") %>%
  rename(IGPR = ind) %>% 
  group_by(entidad) %>% 
  summarise(IGPR_prom = mean(IGPR, na.rm = TRUE),
            IGPR_sd = sd(IGPR, na.rm = TRUE)) %>% 
  arrange(desc(IGPR_prom)) %>%
  mutate(IGPR_prom = sprintf("%.2f", IGPR_prom),
         IGPR_sd = sprintf("%.2f", IGPR_sd)) %>%
  datatable()
```

### Municipal

Tiene una tasa alta de valores nulos

> Resumen estadístico

```{r}
resumen_est(data = ind_finan_mup,
            sub_categoria = "SGR - IGPR")
```

> Índice de gestión de proyectos de regalías (IGPR)

```{r, fig.width = 9, fig.height = 8}
ind <- "Índice de gestión de proyectos de regalías (IGPR)"

grafica4(data = ind_finan_mup, 
         indicadores = ind, 
         titulo = "Índice de gestión de proyectos", 
         log = F, nivel = "Municipio", ley = FALSE)
```

Presentación del indice de gestión de proyectos de regalías por municipio a partir del 2014

```{r}
ind_finan_mup %>% 
  select(anno, mes, codigo_entidad, 
         entidad, indicador, valor) %>%
  filter(indicador %in% ind) %>%
  mutate(valor = valor) %>% 
  pivot_wider(names_from = "indicador", 
              values_from = "valor") %>%
  rename(IGPR = ind) %>% 
  group_by(entidad) %>% 
  summarise(IGPR_prom = mean(IGPR, na.rm = TRUE),
            IGPR_sd = sd(IGPR, na.rm = TRUE)) %>% 
  arrange(desc(IGPR_prom)) %>%
  mutate(IGPR_prom = sprintf("%.2f", IGPR_prom),
         IGPR_sd = sprintf("%.2f", IGPR_sd)) %>%
  datatable()
```

## SGR - Cantidad y monto de proyectos de regalías

### Departamental

> Resumen estadístico

```{r}
resumen_est(data = ind_finan_dpto,
            sub_categoria = paste0("SGR - Cantidad y monto",
                              " de proyectos de regalías"))
```

> Distribución de los proyectos por cantidad

```{r, fig.height = 6, fig.width = 7}
ind <- c("Número de proyectos terminados",
         "Número de proyectos contratados",
         "Número de proyectos sin contratar")

grafica1(data = ind_finan_dpto,
         indicadores = ind, nivel = "Departamental",
         titulo = "Distribución de los proyectos por cantidad") + 
  theme(legend.position = "right", 
        legend.text = element_text(size = 6))
```

> Distribución de los proyectos por valor

```{r, fig.height = 6, fig.width = 7}
ind <- c("Valor de los proyectos terminados",
         "Valor de los proyectos contratados",
         "Valor de los proyectos sin contratar")

grafica1(data = ind_finan_dpto,
         indicadores = ind, nivel = "Departamental",
         titulo = "Distribución de los proyectos por valor") + 
  theme(legend.position = "right", 
        legend.text = element_text(size = 6))
```

### Municipal

> Resumen estadístico

```{r}
resumen_est(data = ind_finan_mup,
            sub_categoria = paste0("SGR - Cantidad y monto",
                              " de proyectos de regalías"))
```

> Distribución de los proyectos por cantidad

```{r, fig.height = 6, fig.width = 7}
ind <- c("Número de proyectos terminados",
         "Número de proyectos contratados",
         "Número de proyectos sin contratar")

grafica1(data = ind_finan_mup,
         indicadores = ind, nivel = "Municipal",
         titulo = "Distribución de los proyectos por cantidad") + 
  theme(legend.position = "right", 
        legend.text = element_text(size = 6))
```

> Distribución de los proyectos por valor

```{r, fig.height = 6, fig.width = 7}
ind <- c("Valor de los proyectos terminados",
         "Valor de los proyectos contratados",
         "Valor de los proyectos sin contratar")

grafica1(data = ind_finan_mup,
         indicadores = ind, nivel = "Municipal",
         titulo = "Distribución de los proyectos por valor") + 
  theme(legend.position = "right", 
        legend.text = element_text(size = 6))
```

## SGR - Saldos

### Departamental

> Resumen estadístico

```{r}
resumen_est(data = ind_finan_dpto,
            sub_categoria = "SGR - Saldos")
```

### Municipal

> Resumen estadístico

```{r}
resumen_est(data = ind_finan_mup,
            sub_categoria = "SGR - Saldos")
```

## SGR - Asignación presupuestal

### Departamental

> Resumen estadístico

```{r}
resumen_est(data = ind_finan_dpto,
            sub_categoria = "SGR - Asignación presupuestal")
```

### Municipal

> Resumen estadístico

```{r}
resumen_est(data = ind_finan_mup,
            sub_categoria = "SGR - Asignación presupuestal")
```

## SGP - Distribución asignaciones SGP por sectores

### Departamental

> Resumen estadístico

```{r}
resumen_est(data = ind_finan_dpto,
            sub_categoria = paste0("SGP - Distribución",
                    " asignaciones SGP por sectores"))
```

> Distribución asignaciones por sector

```{r, fig.height = 6, fig.width = 7}
ind <- c("abs - Educación", "abs - Salud", 
         "abs - Agua potable", "abs - Propósito general",
         "abs - Alimentación escolar", "abs - Ribereños",
         "abs - Resguardos indígenas", 
         "abs - Primera infancia")

grafica1(data = ind_finan_dpto,
         indicadores = ind, nivel = "Departamental",
         titulo = "Distribución asignaciones por sector")
```

### Municipal

> Resumen estadístico

```{r}
resumen_est(data = ind_finan_mup, 
            sub_categoria = paste0("SGP - Distribución",
                    " asignaciones SGP por sectores"))
```

> Distribución asignaciones por sector

```{r, fig.height = 6, fig.width = 7}
ind <- c("abs - Educación", "abs - Salud", 
         "abs - Agua potable", "abs - Propósito general",
         "abs - Alimentación escolar", "abs - Ribereños",
         "abs - Resguardos indígenas", 
         "abs - Primera infancia")

grafica1(data = ind_finan_mup,
         indicadores = ind, nivel = "Municipal",
         titulo = "Distribución asignaciones por sector")
```

En estas categorías hay mucha correlación de las variables más representativas, por lo que es necesario escoger una que sea la más representativa.

```{r}
correlacion(data = ind_finan_mup, indicadores = ind)
```

## SGP - Distribución porcentual de asignaciones SGP por sectores

### Departamental

> Resumen estadístico

```{r}
resumen_est(data = ind_finan_dpto,
            sub_categoria = paste0("SGP - Distribución",
        " porcentual de asignaciones SGP por sectores"))
```

> Distribución asignaciones por sector

```{r, fig.height = 6, fig.width = 7}
ind <- c("ppa - Educación", "ppa - Salud", 
         "ppa - Agua potable", "ppa - Propósito general",
         "ppa - Alimentación escolar", "ppa - Ribereños",
         "ppa - Resguardos indígenas", 
         "ppa - Primera infancia", "ppa - Fonpet")

grafica1(data = ind_finan_dpto,
         indicadores = ind, nivel = "Departamental",
         titulo = "Distribución asignaciones por sector")
```

### Municipal

> Resumen estadístico

```{r}
resumen_est(data = ind_finan_mup,
            sub_categoria = paste0("SGP - Distribución",
        " porcentual de asignaciones SGP por sectores"))
```

> Distribución asignaciones por sector

```{r, fig.height = 6, fig.width = 7}
ind <- c("ppa - Educación", "ppa - Salud", 
         "ppa - Agua potable", "ppa - Propósito general",
         "ppa - Alimentación escolar", "ppa - Ribereños",
         "ppa - Resguardos indígenas", 
         "ppa - Primera infancia", "ppa - Fonpet")

grafica1(data = ind_finan_mup,
         indicadores = ind, nivel = "Departamental",
         titulo = "Distribución asignaciones por sector")
```

```{r}
correlacion(data = ind_finan_mup, indicadores = ind)
```

## SGP - Porcentaje de ejecución presupuestal por sector

### Departamental

> Resumen estadístico

```{r}
resumen_est(data = ind_finan_dpto,
            sub_categoria = paste0("SGP - Porcentaje de",
                 " ejecución presupuestal por sector"))
```

### Municipal

> Resumen estadístico

```{r}
resumen_est(data = ind_finan_mup,
            sub_categoria = paste0("SGP - Porcentaje de",
                 " ejecución presupuestal por sector"))
```

## Recursos propios

### Departamental

> Resumen estadístico

```{r}
resumen_est(data = ind_finan_dpto,
            sub_categoria = "Recursos propios")
```

### Municipal

> Resumen estadístico

```{r}
resumen_est(data = ind_finan_mup,
            sub_categoria = "Recursos propios")
```

## Correlación entre las variables seleccionadas

```{r, fig.width = 9, fig.height = 8}
ind <- c("Ingresos totales", "Financiamiento", 
         paste0("Regalías per cápita",
                " (Valor efectivamente girado al municipio)"), 
         "Indicador de desempeño fiscal",
         "Índice de gestión de proyectos de regalías (IGPR)",
         "ppa - Salud", "ppa - Educación",
         "Número total de proyectos", 
         "Valor del número total de proyectos")

correlacion(data = ind_finan_mup, indicadores = ind)
```

# Selección de indicadores

```{r}
ind_finan_mup <- ind_finan_mup %>% 
 filter(indicador %in% ind) %>% 
 select(codigo_entidad, indicador, 
        valor, anno, mes)

write_csv(x = ind_finan_mup, 
          path = paste0(direccion, "terr_indsel_financiero.csv"))
```