---
title: "Análisis de los indicadores propuestos para la concentración de los actores en CPH"
subtitle: 'SIGMAP: Semillero de Investigación en Gestión, Mejora y Análisis de Procesos'
author: "Nicolas Arrieta y Lizeth Jerez"
date: "19/02/2021"
output:
  html_document: 
    code_folding: hide
    theme: flatly
    toc: yes
    toc_depth: 2
---

<style>
body {
text-align: justify}
</style>

# Librerias y conjunto de datos

En este caso los conjuntos de datos empleados son el resultado de las etapas de preprocesamiento.

```{r setup, message=F, warning=F}
# Librerias
sapply(
 c('dplyr', 'readr', 'stringr', 'ggplot2', 'gridExtra', 'lubridate',
   'knitr', 'skimr', 'reshape2', 'GGally'), 
 require, character.only = T
)

# Ajustes definidos para el documento
knitr::opts_chunk$set(message = F, warning = F, fig.align = "center")

# Carga de datos
# Informativos
direccion <- paste0('C:/Users/nico2/Proyectos/contratacion_publica/',
                    'riesgo-concentracion-CPH/1-2-Datasets_complementarios/')

entidades <- read_csv(paste0(direccion, 'entidades.csv'),
                      locale = locale(encoding = 'UTF-8'))
  
contratistas <- read_csv(paste0(direccion, 'actividad_contratistas.csv'))

#Transaccionales
direccion <- paste0('C:/Users/nico2/Proyectos/contratacion_publica/',
                    'riesgo-concentracion-CPH/1-1-Datasets/')

# Indicadores entidades
ind_ent <- read_csv(paste0(direccion, 'entidades/1B_entidades.csv'))

# Indicadores contratistas
ind_cont <- read_csv(paste0(direccion, 'contratistas/2B_contratistas.csv'))

# Terridata
# Indicadores educación
ind_ed <- read_csv(paste0(direccion,
                          'terridata/1-2A_terr_indsel_educacion.csv'))

# Indicadores finanzas públicas
ind_fp <- read_csv(paste0(direccion,
                          'terridata/1-2A_terr_indsel_financiero.csv'))
```

## Unión de Conjunto de datos

Entidades

```{r}
# Unión del conjunto de datos de educación al de entidades
entidades <- entidades %>% left_join(ind_ed, 
                        by = c('cod_munp_entidad' = 'codigo_entidad'))

# Unión del conjunto de datos de educación al de entidades
entidades <- entidades %>% left_join(ind_fp, 
                        by = c('cod_munp_entidad' = 'codigo_entidad'))
```

Contratistas

```{r}
# Filtro de contratistas de interés
contratistas <- contratistas %>% 
  filter(id_contratista_std %in% ind_cont$id_contratista_std)

# Unión del conjunto de datos de educación al de entidades
contratistas <- contratistas %>% left_join(ind_ed, 
                        by = c('cod_munp_ejecucion' = 'codigo_entidad'))

# Unión del conjunto de datos de educación al de entidades
contratistas <- contratistas %>% left_join(ind_fp, 
                        by = c('cod_munp_ejecucion' = 'codigo_entidad'))

# Ajuste de la ponderación
cols <- str_detect(names(contratistas), 'inf|ine')

contratistas[, cols] <- contratistas[, cols] * contratistas$p

# Agrupamiento por contratista
contratistas <- contratistas %>% group_by(id_contratista_std) %>% 
  summarise(across(names(contratistas)[cols], ~ sum(.x, na.rm = TRUE)))
```


# Análisis exploratorio

## Resumen estadístico

A continuación se presenta un resumen estadístico para cada una de las variables de los conjuntos de entidades y contratistas.

**Resumen para entidades**

```{r resumen entidad}
skim(ind_ent)
```

**Resumen para contratistas**

```{r resumen contratista}
skim(ind_cont)
```

## Análisis de correlación



# Hallazgos y conclusiones


```{r Escritura de datos, eval=FALSE, include=FALSE}
# Contratistas
write_csv(ind_cont, paste0(direccion, 'contratistas/2A_contratistas.csv'))
# Entidades
write_csv(ind_ent, paste0(direccion, 'entidades/2A_entidades.csv'))
```

