---
title: "Análisis de Actores en la Contratación Pública hospitalaria"
subtitle: 'SIGMAP: Semillero de Investigación en Gestión, Mejora y Análisis de Procesos'
author: "Nicolas Arrieta y Lizeth Jerez"
date: "27/01/2021"
output:
  html_document:
    code_folding: hide
    theme: flatly
    toc: yes
    toc_depth: 2
  html_notebook:
    toc: yes
    toc_depth: '3'
editor_options:
 chunk_output_type: console
---

<style>
body {
text-align: justify}
</style>

# Librerias y conjunto de datos

```{r setup, message = F, warning = F}
# Librerias
sapply(
 c('dplyr', 'readr', 'ggplot2', 'knitr', 'gridExtra', 'lubridate'), 
 require, character.only = T
)

# Ajustes definidos para el documento
knitr::opts_chunk$set(message = F, warning = F, fig.align = "center")

# Carga de datos
direccion <- paste0('C:/Users/nico2/Analytica Projects/contratacion_publica',
                    '/riesgo-concentracion-CPH/1-2-Datasets_complementarios/')
# Conjunto de datos SECOP
contratos <- read_csv(paste0(direccion, 'secop_i_ips.csv.gz'),
                      locale = locale(encoding = 'UTF-8'))
```

# Análisis Exploratorio

## Participación de los actores

### Distribución de los contratos por entidad y contratista

*¿Cómo se distribuye los contratos por las entidades mediante la cantidad y el valor?*

```{r dist. contratos entidad}
# Consulta
temp <- contratos %>% group_by(nit_entidad) %>% 
 summarise(n = n(), v = sum(valor_total_con_adiciones) / 1e6)

# Promedio
median_n <- round(median(temp$n), 2)
median_v <- round(median(temp$v), 2)
```

De acuerdo al histograma se encuentra una forma de campana al analizar la distribución con la adaptación logaritmica para ambos casos. La memdiana de la cantidad de contratos por entidad es de `r median_n`, mientras que la cuantía total es de `r median_v` millones.

```{r grafica dist. entidad}
# Graficas
pt1 <- temp %>% ggplot(aes(n)) + 
  geom_histogram(fill = '#264653') +
  geom_vline(xintercept = median_n, size = 1, 
             color = "#F4A261", linetype ="dashed") +
  scale_x_continuous(breaks = c(1, 1e1, 1e2, 1e3, 1e4, 1e5), 
       trans = 'log10') +
  theme_classic() + 
  labs(subtitle = 'Cantidad',
       x = 'Número de contratos', y = 'Frecuencia', caption = '') +
  theme(plot.subtitle= element_text(size=11, hjust=0.5))

pt2 <- temp %>% ggplot(aes(v)) + geom_histogram(fill = '#2a9d8f') +
  scale_x_continuous(breaks = c(1, 10, 100, 1e3, 1e4, 1e5, 1e6), 
                     trans = 'log10') +
  geom_vline(xintercept = median_v, size = 1, 
             color = "#F4A261", linetype ="dashed") +
 theme_classic() + 
 labs(subtitle = 'Cuantía',
      x = 'Valor de contratos (Mill.)', y = 'Frecuencia',
      caption = 'Contratación pública hospitalaria en Colombia 2014-2019.') +
  theme(plot.subtitle= element_text(size=11, hjust=0.5))

grid.arrange(pt1, pt2, ncol=2, 
             top = 'Distribución de contratos por entidad')
```

*¿Cómo se distribuye los contratos por los contratistas mediante la cantidad y el valor?*

```{r dist. contratos contratista}
# Consulta
temp <- contratos %>% group_by(id_contratista_std) %>% 
 summarise(n = n(), v = sum(valor_total_con_adiciones) / 1e6)

# Promedio
median_n <- round(median(temp$n), 2)
median_v <- round(median(temp$v), 2)
```

De acuerdo al histograma se encuentra una forma exponencial al analizar la cantidad de contratos, mientras que en la cuantía existe una forma de campana con un sesgo negativo. La memdiana de la cantidad de contratos por contratista es de `r median_n`, mientras que la cuantía total es de `r median_v` millones.

```{r grafico contratistas}
# Graficas
pt1 <- temp %>% ggplot(aes(n)) + 
  geom_histogram(fill = '#264653') +
  geom_vline(xintercept = median_n, size = 1, 
             color = "#F4A261", linetype ="dashed") +
  scale_x_continuous(breaks = c(1, 2, 5, 10, 1e2, 1e3), 
       trans = 'log10') +
  theme_classic() + 
  labs(subtitle = 'Cantidad',
       x = 'Número de contratos', y = 'Frecuencia', caption = '') +
  theme(plot.subtitle= element_text(size=11, hjust=0.5))

pt2 <- temp %>% ggplot(aes(v)) + geom_histogram(fill = '#2a9d8f') +
  scale_x_continuous(breaks = c(1, 10, 100, 1e3, 1e4, 1e5, 1e6), 
                     trans = 'log10') +
  geom_vline(xintercept = median_v, size = 1, 
             color = "#F4A261", linetype ="dashed") +
 theme_classic() + 
 labs(subtitle = 'Cuantía',
      x = 'Valor de contratos (Mill.)', y = 'Frecuencia',
      caption = 'Contratación pública hospitalaria en Colombia 2014-2019.') +
  theme(plot.subtitle= element_text(size=11, hjust=0.5))

grid.arrange(pt1, pt2, ncol=2, 
             top = 'Distribución de contratos por contratista')
```

*¿Cómo se distribuyen las entidades y contratistas los contratos y con cuántos se relacionan?*

Existe una relación directa muy fuerte del número de contratos con el número de contratistas con los que tienen relación una entidad. Por lo que se puede determinar un hecho relevante, ya que puede ser un factor para detectar outliers, sin embargo, para este caso no se presentan casos excepcionales.

```{r Rel. entidades}
temp <- contratos %>% group_by(nit_entidad) %>% 
 summarise(n = n(), v = sum(valor_total_con_adiciones) / 1e6,
           n_contratistas = n_distinct(id_contratista_std),
           sale = n <= 5 | n_contratistas <= 4,
           col = if_else(sale, '#F4A261', '#264653'))

ggplot(temp, aes(x = n, y = n_contratistas, color = sale)) + 
  geom_point(alpha = 0.5, color = temp$col) +
  scale_x_continuous(trans = 'log10') +
  scale_y_continuous(trans = 'log10') + 
  theme_light() + 
 labs(title = 'Comportamiento de las entidades con relación a los contratistas',
      x = 'Número de contratos', y = 'Número de contratistas',
      caption = 'Contratación pública hospitalaria en Colombia 2014-2019')
```

A Continuación, se presenta la tabla con los casos que pueden ser descartados en el estudio de concentración, adicionalmente la representación en valor y en frecuencia.

```{r Entidades descartadas}
temp <- temp %>% filter(n <= 5 | n_contratistas <= 4) %>% 
  group_by(n, n_contratistas) %>% 
  summarise(nn = n(), cuantia = sum(v),
            pn = nn/nrow(temp) * 100, pv = cuantia/sum(temp$v) * 100) %>% 
  select(-all_of(c('nn', 'cuantia')))
  
# Impresión
kable(temp %>% rename(`# contratos` = n, `# contratistas` = n_contratistas,
         `% entidades` = pn, `% valor` = pv))
```

De acuerdo al estudio no se tendran en cuenta entidades que tengan poca participación, es decir, que tengan menos de 6 contratos o una relación con menos de 4 contratistas. Por lo tanto, las entidades que se descartaron corresponden al `r round(sum(temp$pn), 2)`% del total de entidades y el valor de los contratos corresponde a un `r round(sum(temp$pv), 2)`% del valor de todos los contratos.

Por parte de los contratistas se observa un comportamiento más caotico a comparación de las entidades, debido a que si se percibe un poco la tendencia positiva, también se puede representar mediante una nube de puntos. Esto también  refuerza la idea de las diferencias en las características entre entidades y contratistas.

```{r Rel. Contratistas}
temp <- contratos %>% group_by(id_contratista_std) %>% 
 summarise(n = n(), v = sum(valor_total_con_adiciones) / 1e6,
           n_entidades = n_distinct(nit_entidad),
           sale = n <= 1 | n_entidades <= 1,
           col = if_else(sale, '#F4A261', '#264653'))

# Muestreo
set.seed(73)
sp <- sample(1:nrow(temp), round(nrow(temp)* .1, 0))

ggplot(temp[sp,], aes(x = n, y = n_entidades, color = sale)) + 
  geom_point(alpha = 0.5, color = temp[sp,]$col) +
  scale_x_continuous(trans = 'log10') +
  scale_y_continuous(trans = 'log10') + theme_light() + 
 labs(title = 'Comportamiento de los contratistas con relación a las entidades',
      x = 'Número de contratos', y = 'Número de entidades',
      caption = 'Contratación pública hospitalaria en Colombia 2014-2019 (10%)')
```

Un comportamiento importante que cabe mencionar es la participación mayoritaria de contratistas que tienen poca relaciones en el mercado de contratación. A continuación, se presenta una tabla con la representación en cantidad de contratos y en valor para los contratistas que tienen relación con una única entidad para varios rangos de volumen de contratación.

```{r Contratistas descartadas}
temp2 <- temp %>% filter(n <= 1 | n_entidades <= 1) %>% 
  mutate(categoria = case_when(n == 1 ~ 'Una sola vez',
    n <= 10 ~ '2-10', n <= 100 ~ '11-100',
    n <= 1000 ~ '101-1K', n > 1000 ~ '>1K')) %>% 
  group_by(categoria) %>% 
  summarise(nn = n(), cuantia = sum(v),
            pn = nn/nrow(temp) * 100, pv = cuantia/sum(temp$v)* 100) %>% 
  arrange(desc(pn)) %>% select(-all_of(c('nn', 'cuantia')))

# Impresión
kable(temp2 %>% rename(`Rango contratos` = categoria, 
                       `% contratistas` = pn, `% valor` = pv))
```

Es sorprendente como este grupo representa un `r round(sum(temp2$pn), 2)`% del total de contratistas y un valor del `r round(sum(temp2$pv), 2)`%. Por lo tanto, en el estudio de concentración se está analizando una porción minoritaria de los contratistas en la contratación pública hospitalaria que merece la aclaración al momento de determinar los hallazgos.

Otro hecho sorprendente es que existen contratistas que tienen un nivel de contratación muy alto pero solamente con una entidad. Por ejemplo, El hospital de San Andrés lidera este grupo con 1970 contratos. Aunque este actor realmente se puede ver como una entidad que opera como contratista y se realizaron ajustes para actuar en contratos estatales, se pueden ver casos donde si hay nombres de organizaciones privadas con una cantidad superior a los mil contratos.

# Hallazgos y Conclusiones

* Las entidades y contratistas presentan diferencias en la forma en que se distribuye los contratos. La causa principal es por la participación mayor de los contratitasta, lo que provoca que exista una mayor proporción de actores que apenas participan en uno o dos contratos, adicionalmente existen contratistas con pocas relaciones con entidades. Es por esto que es de esperar que las entidades manejen un mayor nivel de contratos y la cuantia de estos.

* De acuerdo a que los indicadores de concentración requieren que exista un historico de los actores que van a participar, es necesario establecer un limite de los contratistas y entidades que van a entrar en el estudio. Con respecto a las entidades se cuenta con la mayoria de actores, mientras que para los contratistas es necesario hacer la aclaración que se cuenta con el `r 100 - round(sum(temp2$pn), 2)`% de los contratistas del total. Debido a que el otro restante no presentan suficiente datos historicos para agregarlos al análisis de concentración.
